【裁判字號】    98,交聲,252
【裁判日期】    980722
【裁判案由】    違反道路交通管理處罰條例聲明異議
【裁判全文】
臺灣新竹地方法院交通事件裁定         98年度交聲字第252號
原處分機關  交通部公路總局新竹區監理所
異  議  人
即受處分人  甲○○
上列受處分人因違反道路交通管理處罰條例案件，對於交通部公
路總局新竹區監理所民國98年4 月1 日所為之竹監自字第裁50-E
00000000號違反道路交通管理事件裁決處分聲明異議，本院裁定
如下：
    主  文
原處分撤銷。
甲○○不罰。
    理  由
一、原處分意旨略以：異議人即受處分人（下稱受處分人）甲○
    ○所有車牌號碼5875-EX 號自用小客車，於民國97年11月2
    日下午5 時34分許，行經新竹市○○路與磐石路路口時，經
    警以竹市警交字第E00000000 號舉發違反道路交通管理事件
    通知單（下稱舉發單）舉發「不遵守道路交通標線之指示」
    ，爰依道路交通管理處罰條例第60條第2 項第3 款，裁處受
    處分人罰鍰新臺幣（下同）900 元等語。
二、聲明異議意旨略以：受處分人當時所駕駛之車輛因閃避後方
    鳴笛救護車，考量救護車為救人車輛因搶救病人之時效，所
    以禮讓後方鳴笛救護車通行，並非故意超越停止線，爰請求
    撤銷原處分予以不罰等語。
三、按汽車駕駛人駕駛汽車有不遵守道路交通標誌、標線、號誌
    之指示者，處900 元以上1,800 元以下罰鍰，道路交通管理
    處罰條例第60條第2 項第3 款定有明文。又按汽車超車及讓
    車時，聞有消防車、救護車、警備車、工程救險車等之警號
    時，不論來自何方，均應立即避讓，並不得在後跟蹤急駛，
    亦不得駛過正在救火時放置於路上之消防水帶，道路交通安
    全規則第101 條第6 款定有明文。又按因避免自己或他人生
    命、身體、自由或財產之緊急危難而出於不得已之行為，不
    予處罰，行政罰法第13條前段定有明文，然該條所稱之緊急
    避難，其要件包括須客觀上確有緊急危難狀態存在，行為人
    主觀出於救助之意思，所為之避難行為，須與目的相當且採
    取損害最小之方式為之，亦即仍須符合比例原則。再按法院
    受理交通事件，準用刑事訴訟法之規定，道路交通管理處罰
    條例第89條前段定有明文，而刑事訴訟法第301條第1項規定
    ，不能證明被告犯罪或其行為不罰者，應諭知無罪之判決，
    就該條項規定之適用，其中如於實體上未能發現被告有犯罪
    之積極證據時固應諭知被告無罪之判決，而如被告之所為有
    阻卻違法事由存在時，因其行為為不罰，此際法院亦同應依
    上開條文規定對被告諭知無罪之判決，易言之，法院於審理
    行為人違反道路交通管理處罰條例案件時，如於實體上未有
    積極證據得以證明行為人有違反道路交通管理處罰條例各該
    條文規定之構成要件事實或雖行為人有該當於道路交通管理
    處罰條例各該條文規定之構成要件，惟其有阻卻違法事由存
    在時，自應對該行為人諭知不罰。
四、經查：
（一）受處分人甲○○於上揭時間駕駛上開車輛行經新竹市○○
      路與磐石路路口時，經該路口所設置之自動照相儀器拍照
      ，由新竹市警察局交通隊員警製單舉發「不遵守道路交通
      標線之指示」之違規事實，有新竹市警察局97年11月24日
      竹市警交字第E00000000 號舉發單1 紙及新竹市警察局98
      年5 月11日竹市警交字第0980016279號函暨98年6 月5 日
      補提之違規採證照片2 張（編號155 號）以及受處分人98
      年4 月17日陳述單以及聲明異議狀等附卷可稽。經本院核
      閱上揭2 張（編號155 號）違規採證照片上方資料欄第2
      行右邊分別顯示（R247）及（R257），可見受處分人所駕
      駛車輛行駛在第一（內側）車道於路口紅燈亮後24.7秒前
      輪壓過停止線壓過感應線圈。且依再1 秒後即（R257）此
      張採證照片所示，受處分人所駕駛車輛之後輪已越過路口
      白色停止線，足見受處分人駕車於該路口確有不遵守道路
      交通標線之指示之情形。
（二）惟受處分人辯稱當時所駕駛之車輛因閃避後方鳴笛救護車
      ，考量救護車為救人車輛因搶救病人之時效，所以禮讓後
      方鳴笛救護車通行，並非故意超越停止線等語。經本院依
      職權調閱新竹市○○路、磐石路口於97年11月2 日下午5
      時30分至40分間之該路口感應線圈式闖紅燈自動照相系統
      之違規採證照片，其中上方資料欄第3 行左方顯示編號15
      6 號之2 張照片以觀，有車牌號碼3401-KW 救護車閃燈情
      形，從該路口第一（內側）車道與第二（外側）車道間行
      駛通過，且該2 張照片上方資料欄第2 行右邊分別顯示（
      R293）及（R303）等情，有新竹市警察局98年6 月9 日竹
      市警交字第0980019921號函暨之違規採證照片6 張可按。
      則依上揭編號156 號照片2 張所示，在該路口紅燈亮後29
      .3 秒 至30.3秒間車牌號碼3401-KW 救護車，經由該路口
      第一車道與第二車道間通過，而受處分人所駕駛車輛行時
      在第一（內側）車道於該路口紅燈亮後24.7秒前輪壓過停
      止線壓過感應線圈已如上述，是上揭車牌號碼3401-KW 救
      護車係在受處分人所駕駛車輛超越第一（內側）車道停止
      線之後，才從該路口第一（內側）車道車道與第二（外側
      ）車道間行使通過等情應可認定。再者，就上揭2 張違規
      照片（即編號156） 以觀，受處分人所駕駛之車輛原停等
      於第一車道停止線上，其右方之第二車道停止線上亦有2
      輛機車暫停，其間車道空間尚未充裕可供後方之救護車安
      全通行，衡情受處分人所駕駛之車輛以往前方行駛之方式
      ，讓道予後方之救護車，足證異議人主觀上確有避免他人
      生命或身體法益之緊急危難意思存在。再者，救護所欲進
      行救護之他人之生命或身體法益應較駕駛人道路交通標線
      指示之交通秩序法益為重，是受處分人此避難行為應非過
      當。從而，應認當時確實存在緊急避難情狀及實施避難行
      為而該當於緊急避難之要件且非過當。揆之首揭說明，應
      該當行政罰法第13條緊急避難之要件而得以阻卻違法，應
      不予處罰。
五、原處分機關認受處分人不遵守道路交通標線之指示違規行為
    明確，而依道路交通管理處罰條例第60條第2 項第3 款及違
    反道路交通管理事件統一裁罰基準及處理細則之規定，裁決
    處罰鍰900 元，固非無見，惟未注意行政罰上亦有緊急避難
    此一阻卻違法事由之適用。本件受處分人之不遵守道路交通
    標線之指示行為，因該當緊急避難要件而得以阻卻違法，已
    如前述，原處分機關未予詳查，遽予裁罰，自有未恰，應認
    本件異議為有理由，爰將原處分撤銷，另為異議人不罰之諭
    知。
六、據上論斷，依道路交通案件處理辦法第20條前段，裁定如主
    文。
中    華    民    國    98    年    7     月    22    日
                  交通法庭  法  官  方鴻愷
以上正本證明與原本無異。
如不服本裁定，應於裁定送達後5日內向本院提出抗告狀。
中    華    民    國    98    年    7     月    22    日
                            書記官  周育瑜


司法院資訊處製作；財團法人民間司法改革基金會備份。
